【裁判字號】    99,重訴,133
【裁判日期】    991223
【裁判案由】    所有權移轉登記
【裁判全文】
臺灣桃園地方法院民事判決             99年度重訴字第133號
原      告  林美惠
訴訟代理人  林良財律師
複  代理人  李明哲律師
被      告  財團法人桃園縣私立方舟啟智教養院
法定代理人  呂俊賢
訴訟代理人  成介之律師
複  代理人  蔡惠芝
上列當事人間請求所有權移轉登記事件，於民國99年11月25日言
詞辯論終結，本院判決如下：
    主  文
原告之訴駁回。
訴訟費用由原告負擔。
    事實及理由
一、原告主張：
  (一)緣被告欲經營啟智教養院，惟因欠缺資金及土地，無法興建
    建築物以從事教養院之營運，遂於民國92年4 月22日與原告
    簽訂消費借貸契約，借款金額為新台幣（下同）1,500 萬元
    ，該消費借貸契約雖由訴外人謝春蘭擔任借款人，而由訴外
    人廖銀貴擔任連帶保證人，惟該契約書第6 條第3 項約定：
    「乙方（即被告）如違反本契約約定，清償期屆至仍未清償
    全部借款時，乙方同意再選任甲方（即原告）指定之5 人為
    乙方財團法人桃園縣私立方舟教養院之董事，並應無條件將
    財團法人桃園縣私立方舟智教養院之經營權利、生財器具、
    院生名冊轉交甲方，由甲方繼續經營，並協助甲方辦理變更
    登記之所有手續」，同條第4 項約定：「甲方繼續經營期間
    ，乙方創辦人謝春蘭、董事長廖銀貴、與其具有親屬關係之
    員工，應繼續受僱於甲方1 年，協助甲方經營。乙方前開人
    員，同意於5 年內不得從事相關事業」等語足證，上開消費
    借貸契約之借用人應係被告，否則謝春蘭、廖銀貴如何將被
    告經營權利、生財器具、院生名冊交予原告？亦不應記載謝
    春蘭為乙方創辦人，且將廖銀貴列名為乙方董事長。同日兩
    造另簽訂「土地、建築物租賃契約」，約定將原告所有坐落
    桃園縣新屋鄉○○段587 之1 地號土地（下稱系爭土地）出
    租予被告，並由原告於上開土地興建二層建物後出租予乙方
    使用，惟兩造92年12月29日就前揭「土地、建築物租賃契約
    」另行簽訂補充協議書，改由被告負責集資興建建物，並於
    租期屆滿或租約因解除、終止而消滅時，將建物所有權辦理
    移轉登記予原告。
  (二)又乙方建物興建完成欲辦保存登記時，兩造於94年10月6 日
    復簽訂協議書約定：「待保存登記完畢所有權狀核發下來後
    ，乙方（即被告）願將該權狀交由甲方（即原告）保管，作
    為雙方於民國92年4 月22日所簽立『借貸契約』之擔保，惟
    甲方須善盡保管責任，不得將該權狀挪為他用」（第2 條）
    、「於本次協議中，乙方尚欠向甲方借之利息計新台幣肆拾
    柒萬伍仟元整，乙方同意開立面額新台幣參仟萬之本票，期
    限自發票日起4 個月內，交由甲方收執作為擔保；雙方約定
    ，4 個月後該本票到期，乙方須全部清償前述之金額及4 個
    月期間的利息（每月NT$275,000乘以4 個月）計新台幣壹佰
    伍拾柒萬伍仟元整，否則，即視為違約，乙方須無條件將該
    地上物過戶予甲方，並放棄一切之權利，先前所立之借貸契
    約及租約亦全部失效……」（第3 條）、「倘約定之4 個月
    屆滿（第3 條所述），乙方履行無誤並繼續經營教養院之運
    作，但乙方仍須按月支付甲方每月新台幣貳拾柒萬伍仟元正
    之利息，不得延誤。倘若因延誤至累計積欠利息於任3 個月
    之期間內達1.5 個月之利息未支付時，則雙方亦約定協議，
    視乙方違約，甲方有權收回地上物之所有權，乙方放棄該地
    上物之所有權，並無條件遷出，先前所立之借貸契約之租約
    亦全部失效，即地上物及土地均回歸甲方所有」（第4 條）
    。兩造復於95年6 月23日簽訂消費借貸契約，原告再行貸款
    300 萬元予被告，連同之前借款，原告共計貸款被告1,800
    萬元，並約定「雙方茲確認於本約簽立日之前，甲方（即原
    告）已配合乙方（即廖銀貴）興建財團法人桃園縣私立方舟
    啟智教養院（坐落於桃園縣新屋鄉○○段587 之1 地號之土
    地）資金調度需求，將借貸款項1,800 萬元交付與乙方收受
    無誤」（第2 條）。兩造於同日（即95年6 月23日）就系爭
    土地再行簽訂土地租賃契約，租期自93年1 月1 日至112 年
    12月31日止，並約定「租約期滿或終止時，乙方（即被告）
    同意無條件將地上物移轉甲方（即原告）名下，乙方應於30
    日內騰空建築物連同租賃標的物點交予甲方……」（第11條
    ）。
  (三)兩造復於96年3 月7 日簽訂協議書，約定：「雙方確認乙方
    （即被告）應自民國96年1 月1 日起每月給付租金及借款利
    息共計新台幣30萬5 千元，乙方同意於每年4 月、7 月、10
    月、1 月月底前一次給付3 個月租金及利息（但96年4 月底
    應付4 個月款項）」（第1 條）、「乙方如未依前項約定付
    款時，乙方同意無條件將教養院之建物所有權轉讓甲方（即
    原告），以賠償甲方之損失。乙方並應將教養院之經營權利
    、生財器具、院生名冊轉交甲方，由甲方接手經營。乙方之
    法定代理人及連帶保證人並同意於轉讓後1 年內受僱於甲方
    協助經營事宜，並承請於轉讓後3 年內不得另（以）任何名
    義從事教養院工作」（第2 條）。
  (四)由前揭消費借貸契約、土地租賃契約之履約情形以觀，被告
    向原告承租系爭土地，用以興建房屋供經營啟智教養院之用
    。若被告未依約給付土地租金、利息者，即應將系爭土地上
    之不動產移轉登記予原告，用以清償欠款。查被告迄未依94
    年10月6 日協議書、96年3 月7 日協議書之約定給付租金及
    利息，爰依借貸契約及協議書之法律關係，提起本件訴訟。
  (五)聲明：被告應將附表所示建物所有權移轉予原告。
二、被告答辯：
  (一)按「法人應設董事。董事有數人者，法人事務之執行，除章
    程另有規定外，取決於全體董事過半數同意。」民法第27條
    第1 項定有明文。再按「由自己之行為表示以代理權授與他
    人，或知他人表示為其代理人而不為反對之表示者，對於第
    三人應負授權人之責任。但第三人明知其無代理權或可得而
    知者，不在此限。」民法第169 條亦定有明文。查本件被告
    為財團法人，並設有董事會，有關被告法人事務執行之決定
    ，依法應經由全體董事過半數之同意。被告董事會未曾就借
    款乙事為任何討論或決議，亦未同意簽署任何協議書，此觀
    被告除廖銀貴、謝春蘭以外其他6 位董事曾於99年1 月31日
    債務協調乙事表示強烈抗議即知，是上開協議書非被告所簽
    署。縱簽訂前揭協議書時廖銀貴為被告之董事長，就法人一
    切事務對外代表法人。惟依民法第27條第1 項規定，有關給
    付原告借款、利息及租金等債務協調，被告並未授權廖銀貴
    或謝春蘭處理，是其與原告訂立協議書之行為，為無權代表
    。由前揭被告董事就系爭債務表示抗議可知，原告明知或可
    得而知廖銀貴、謝春蘭無權決定協議書所約定事項，原告屬
    惡意第三人，無表見代理適用，被告自無須對其負責。又92
    年4 月22日借貸契約簽訂時，被告董事李威信為原告之夫，
    董事李曜顯為李威信之兄弟，可知原告家族對被告董事會之
    事務涉入極深，原告稱對被告內部業務執行不知情等語，不
    足採信。再查，附表所示建物已遭法務部行政執行署桃園行
    政執行處查封，本件已屬給付不能。末按「約定之違約金額
    過高者，法院得減至相當之數額」、「前3 條之規定，於約
    定違約時應為金錢以外之給付者準用之。」民法第252 條、
    253 條分別定有明文。本件若被告應受前揭協議拘束，其違
    約金顯然過高，應予酌減，否則顯失公平。
  (二)聲明：如主文所示。
三、兩造不爭執事項：
  (一)原告於92年4 月22日與謝春蘭、廖銀貴簽訂「借貸契約」，
    借款1,500 萬元，廖銀貴為契約之借款名義人、謝春蘭為連
    帶保證人（見原證5 ，本院卷第69-72 頁）。同日，原告與
    被告簽訂「土地、建築物租賃契約」（見原證6 ，本院卷第
    73-87 頁），約定原告出租系爭土地予被告使用，並由原告
    於系爭土地上興建二層建築物出租予被告使用。92年12月29
    日，原告與被告簽訂「補充協議書」（見原證7 ，本院卷第
    88頁），約定前揭2 層建物改由被告負責興建。
  (二)原告與被告於94年10月6 日簽訂「協議書」（見原證3 ，本
    院卷第16-13 頁），其中第2 條約定：「待保存登記完畢所
    有權狀核發下來後，乙方（即被告）願將該權狀交由甲方（
    即原告）保管，作為雙方於民國92年4 月22日所簽立『借貸
    契約』之擔保，惟甲方須善盡保管責任，不得將該權狀挪為
    他用」；第3 條約定：「於本次協議中，乙方尚欠向甲方借
    之利息計新台幣肆拾柒萬伍仟元整，乙方同意開立面額新台
    幣參仟萬之本票，期限自發票日起4 個月內，交由甲方收執
    作為擔保；雙方約定，4 個月後該本票到期，乙方須全部清
    償前述之金額及4 個月期間的利息（每月NT$275,000乘以4
    個月）計新台幣壹佰伍拾柒萬伍仟元整，否則，即視為違約
    ，乙方須無條件將該地上物過戶予甲方，並放棄一切之權利
    ，先前所立之借貸契約及租約亦全部失效。此為該本票擔保
    之效力。但若乙方不配合辦理地上物產權移轉，則甲方可逕
    行以本票裁定程序，完成地上物移轉之目的，但不得再向乙
    方求償任何金額」。
  (三)原告於95年6 月23日與廖銀貴、謝春蘭簽訂「借貸契約」（
    見原證8 ，本院卷第89-92 頁），其中第2 條約定：「雙方
    茲確認於本約簽立日之前，甲方（即原告）已配合乙方（即
    廖銀貴）興建財團法人桃園縣私立方舟啟智教養院（坐落於
    桃園縣新屋鄉○○段587 之1 地號之土地）資金調度需求，
    將借貸款項1,800 萬元交付與乙方收受無誤」。同日原告與
    被告復簽訂「土地租賃契約」（見原證9 ，本院卷第97-102
    頁），約定由原告出租系爭土地予被告，並由被告興建2 層
    建築物，租期自93年1 月1 日起至112 年12月31日止。
  (四)原告於96年3 月7 日與被告簽訂「協議書」（見原證4 ，本
    院卷第15頁），並約定：「一、雙方確認乙方（即被告）應
    自民國96年1 月1 日起每月給付租金及借款利息共計新台幣
    30 萬5千元，乙方同意於每年4 月、7 月、10月、1 月月底
    前一次給付3 個月租金及利息（但96年4 月底應付4 個月款
    項）」、「二、乙方如未依前項約定付款時，乙方同意無條
    件將教養院之建物所有權轉讓甲方（即原告），以賠償甲方
    之損失。乙方並應將教養院之經營權利、生財器具、院生名
    冊轉交甲方，由甲方接手經營。乙方之法定代理人及連帶保
    證人並同意於轉讓後1 年內受僱於甲方協助經營事宜，並承
    請於轉讓後3 年內不得另（以）任何名義從事教養院工作」
    。
  (五)被告、廖銀貴或謝春蘭均未依上揭借貸契約及協議書之約定
    給付原告租金及利息。
  (六)附表所示建物於98年1 月23日遭查封登記。
四、本件爭點：
  (一)原告貸款對象究為被告或廖銀貴？若為被告，廖銀貴是否為
    無權代表？
  (二)本件被告是否有給付不能情事？
  (三)本件違約金是否過高？
五、本院判斷：
  (一)原告貸款對象究為被告或廖銀貴？若為被告，廖銀貴是否為
    無權代表？
  1.經查，依原告首次於92年4 月22日簽訂之1,500 萬元借貸契
    約所載，契約前言所載借款人為「謝春蘭」（即乙方），連
    帶保證人為「廖銀貴」（即丙方），惟契約簽名欄所載立約
    人（乙方）又為「廖銀貴」、乙方連帶保證人（丙方）則為
    「謝春蘭」，顯有前後不一情形，有上開借貸契約在卷可稽
    （見本院卷第69-72 頁），可見訂約當時立約人對借貸契約
    中當事人為何人，並未仔細斟酌，且考量廖銀貴當時即為被
    告董事長，不能排除原告就借款人為被告或其董事長廖銀貴
    個人乙事，未充分認識法律上之效果有所不同，故契約所載
    之借款名義人不足作為判斷本次消費借貸關係存於何人之惟
    一依據。又依上開借貸契約第2 條約定：「一、甲方（即原
    告）應配合乙方興建上財團法人桃園縣私立方舟啟智教養院
    院所（座落於桃園縣新屋鄉○○段587 之0001地號之土地）
    資金調度需求，貸於乙方最高限額新台幣壹仟伍佰萬元。二
    、乙方於最高限額新台幣壹仟伍佰萬元範圍內向甲方借貸時
    ，應檢附啟智教養院所之建築營造商請款單，由甲方直接給
    付建築營造商。實際借款金額依匯款及收據計算之。」可知
    借款目的係因興建教養院資金所需。證人謝春蘭就上開消費
    借貸契約雖到庭證稱：是伊先生（即廖銀貴）跟原告借款，
    伊是擔保人。借來是要還伊先生私底下欠別人的債務，伊是
    用先生跟伊的名義向原告借的。錢除了還債務之外，還有一
    小部分是拿來蓋教養院的房子等語（見本院卷第135 頁反面
    ），惟其證述內容與上揭契約約定顯有不符，且依原告所提
    謝春蘭書寫之工程進度及支付明細以觀（見本院卷第156 、
    161-162 、171 、175-178 頁），謝春蘭確係依工程進度逐
    次開立發票支付營造商工程款項，此亦有原告所提謝春蘭多
    次簽發予營造商之支票在卷可憑（見本院卷第157- 160、16
    3- 170、172-174 頁），可認原告主張係依謝春蘭所檢附支
    付營造商支票後始陸續交付借貸款項乙情，應屬可採，亦與
    借貸契約內容較為相符。證人謝春蘭上開就借款目的所為證
    述，顯係為脫免被告責任，不足採信。
  2.再查，原告與被告復於94年10月6 日簽訂協議書，其中第2
    條約定：「待保存登記完畢所有權狀核發下來後，乙方（即
    被告）願將該權狀交由甲方（即原告）保管，作為雙方於民
    國92年4 月22日所簽立『借貸契約』之擔保，惟甲方須善盡
    保管責任，不得將該權狀挪為他用」等語，有上開協議書在
    卷可查（見本院卷第10-13 頁），可知被告當時亦承認94年
    4 月22日簽立之借貸契約存在於兩造之間，且第3 條復約定
    ：「於本次協議中，乙方尚欠向甲方借之利息計新台幣肆拾
    柒萬伍仟元整，乙方同意開立面額新台幣參仟萬之本票，期
    限自發票日起4 個月內，交由甲方收執作為擔保；雙方約定
    ，4 個月後該本票到期，乙方須全部清償前述之金額及4個
    月期間的利息（每月NT$275,000乘以4 個月）計新台幣壹佰
    伍拾柒萬伍仟元整，否則，即視為違約，乙方須無條件將該
    地上物過戶予甲方，並放棄一切之權利，先前所立之借貸契
    約及租約亦全部失效。此為該本票擔保之效力。但若乙方不
    配合辦理地上物產權移轉，則甲方可逕行以本票裁定程序，
    完成地上物移轉之目的，但不得再向乙方求償任何金額」等
    語，亦係就92年4 月22日消費借貸契約所生債務如何清償所
    為之約定，而被告亦依約簽發本票予原告，有本票乙紙在附
    卷可佐（見本院卷第14頁），可認92年4 月22日之消費借貸
    契約存在於原告與被告，而非原告與廖銀貴間。
  3.復查，原告與廖銀貴於95年6 月23日再簽訂「借貸契約」，
    其中第2 條約定：「雙方茲確認於本約簽立日之前，甲方（
    即原告）已配合乙方（即廖銀貴）興建財團法人桃園縣私立
    方舟啟智教養院（坐落於桃園縣新屋鄉○○段587 之1 地號
    之土地）資金調度需求，將借貸款項1,800 萬元交付與乙方
    收受無誤」等語，有上開借貸契約附卷可查（見本院卷第89
    -92 頁）。上開契約當事人雖為原告與廖銀貴，為依契約內
    容所載，原告顯係將92年4 月22日原告貸款之1,500 萬元再
    加本次貸款300 萬元，合計貸款1,800 萬元，再行簽訂契約
    確認。本次契約借款名義人雖為廖銀貴，與94年10月6 日協
    議書之借款人為被告不同，惟本件借貸契約之目的既與前揭
    92年4 月22日借貸契約、94年10月6 日協議書均相同，且其
    中1,500 萬元僅係再確認性質，自不得僅因借款名義人為廖
    銀貴，而逕認1,800 萬元之消費借貸契約即存在於原告與廖
    銀貴。又原告與被告於96年3 月7 日再行簽訂之「協議書」
    ，並約定：「一、雙方確認乙方（即被告）應自民國96年1
    月1 日起每月給付租金及借款利息共計新台幣30萬5 千元，
    乙方同意於每年4 月、7 月、10月、1 月月底前一次給付3
    個月租金及利息（但96年4 月底應付4 個月款項）」、「二
    、乙方如未依前項約定付款時，乙方同意無條件將教養院之
    建物所有權轉讓甲方（即原告），以賠償甲方之損失。乙方
    並應將教養院之經營權利、生財器具、院生名冊轉交甲方，
    由甲方接手經營。乙方之法定代理人及連帶保證人並同意於
    轉讓後1 年內受僱於甲方協助經營事宜，並承請於轉讓後3
    年內不得另（以）任何名義從事教養院工作」等語，亦有協
    議書在卷可稽（見本院卷第15頁），依其約定內容可知，此
    為被告就歷次借款之利息及租用系爭土地之租金與原告所為
    之協議，並同意未依約付款時，被告應將附表所示建物所有
    權轉讓原告，以賠償原告損失，此益徵原告歷次借款對象應
    為被告，而非廖銀貴。
  4.綜觀前揭借貸契約與協議書之簽訂過程可知，原告貸款對象
    於前揭借貸契約或協議書上之記載，時為廖銀貴，時為被告
    ，顯係肇因於原告就以財團法人名義或其法定代理人個人名
    義借款將導致法律效果不同乙事，未充分認知。惟觀諸原告
    陸續貸款之目的，均為提供被告興建教養院資金，而非作為
    廖銀貴個人之用，且原告貸款時復出租系爭土地予被告作為
    附表所示建物之基地使用，依整體交易情形觀之，應認原告
    貸款之對象為被告，而非廖銀貴個人。
  5.按「法人應設董事。董事有數人者，法人事務之執行，除章
    程另有規定外，取決於全體董事過半數同意。董事就法人一
    切事務，對外代表法人。董事有數人者，除章程另有規定外
    ，各董事均得代表法人。對於董事代表權所加之限制，不得
    對抗善意第三人。」民法第27條第1 項、第2 項、第3 項分
    別定有明文。經查，本件原告與被告簽訂前揭借貸契約與協
    議書期間，廖銀貴均為被告董事長等情，業經本院依職權調
    取被告歷年向法院辦理變更登記之卷宗查核無誤，則廖銀貴
    自得代表被告與原告簽訂前揭借貸契約與協議書。又法人事
    務之執行，除章程另有規定外，雖取決於全體董事過半數同
    意，惟此乃法人內部事務如何執行之規定，與董事對外代表
    權之限制並不相同。本件被告捐助章程除第9 條規定：「本
    院由董事互推一人為董事長綜理會務，對外代表本會」等語
    外，並無其他對董事長代表權之限制，被告自不得僅因廖銀
    貴代表被告向原告借款乙事未得董事會同意，而認廖銀貴有
    無權代表之情事，是被告抗辯原告與被告間消費借貸契約為
    無權代表，原告亦非善意第三人云云，即無所據。
  (二)本件被告是否有給付不能情事？
  1.按「因不可歸責於債務人之事由，致給付不能者，債務人免
    給付義務」；「土地經法院或行政執行處囑託辦理查封、假
    扣押、假處分或破產登記後，未為塗銷前，登記機關應停止
    與其權利有關之新登記」，民法第225 條第1 項，土地登記
    規則第14 1條第1 項前段分別定有明文。是以，債務人之不
    動產被執行查封，依土地登記規則第141 條前段規定，在法
    院撤銷查封前，登記機關不得許債務人申請移轉登記，故債
    權人請求債務人辦理該不動產所有權之移轉登記，係處於給
    付不能之狀態，法院自不能命為移轉登記〔最高法院70年度
    第18次民事庭會議決議（二）參照〕。
  2.查附表所示建物業經訴外人法務部行政執行署桃園行政執行
    處以98年1 月15日96度勞費執字第2941號函囑託地政機關於
    98年1 月23日辦畢查封登記在案，有建物登記謄本在卷可稽
    （見本院卷140 頁），揆諸前揭說明，附表所示建物於查封
    登記塗銷前，登記機關應停止與其權利有關之登記，就附表
    所示建物所有權移轉登記之請求已屬給付不能，則原告請求
    被告移轉附表所示建物所有權，自非法所許。
  (三)本件被告就原告之請求已屬給付不能，其餘爭點即無庸再行
    論述。
六、綜上，被告所有如附表所示建物既遭其他債權人查封登記，
    被告就移轉附表所示建物所有權乙事，已屬給付不能，原告
    依借貸契約及協議書之法律關係，請求被告移轉附表所示建
    物所有權予原告，即無理由，應予駁回。
七、本件事證已臻明確，兩造其餘攻擊防禦方法，於本判決結果
    不生影響，爰不一一論述，併此敘明。
八、據上論結，本件原告之訴為無理由，依民事訴訟法第78條，
    判決如主文。
中    華    民    國    99    年    12    月    23    日
                  民事第一庭  審判長法  官  郭琇玲
                                    法  官  陳婉玉
                                    法  官  郭俊德

附表：
┌──┬───────┬───────┬───────┬──────────┬───┐
│建號│建  物  門  牌│基  地  坐  落│建  物  面  積│附屬建物（平方公尺）│權利  │
│    │              │              │              │                    │範圍  │
├──┼───────┼───┬───┤              ├────┬─────┤      │
│204 │桃園縣新屋鄉○○  段  │  地號│（平方公尺）  │  陽台  │屋頂突出物│      │
│    │              │      │      │層次：2層     │        │物        │      │
│    │斗村2 鄰九斗15├───┼───┼───────┼────┼─────┼───┤
│    │之1 號        │長祥段│587-1 │1層：1,289.69 │17.97   │97.22     │1分之1│
│    │              │      │      │2層：1,065.17 │        │          │      │
└──┴───────┴───┴───┴───────┴────┴─────┴───┘
正本係照原本作成。
如對本判決上訴，須於判決送達後20日內向本院提出上訴狀。如
委任律師提起上訴者，應一併繳納上訴審裁判費。
中    華    民    國    99    年    12    月    23    日
                                    書記官  黃澧

司法院資訊處製作；財團法人民間司法改革基金會備份。
